【裁判字號】    94,重訴,414
【裁判日期】    950106
【裁判案由】    侵權行為損害賠償
【裁判全文】
臺灣板橋地方法院民事判決             94年度重訴字第414號
原      告  丙○○
            乙○○
右  一  人  詹炳松
訴訟代理人
被      告  甲○○
                        樓
訴訟代理人  謝傑律師
                        樓
上列當事人間請求侵權行為損害賠償事件，經刑事庭裁定移送（
94年度交重附民字第17號），本院於民國94年12月23日言詞辯論
終結，判決如下：
    主  文
被告應給付原告丙○○新台幣陸拾柒萬伍仟柒佰貳拾元、原告乙
○○在柒拾玖萬仟伍佰陸拾柒元之範圍內，及均自民國九十四
年五月三十一日起至清償日止，按年息百分之五計算之利息。
原告其餘之訴駁回。
訴訟費用由被告負擔十分之一，餘由原告負擔。
本判決於原告丙○○以新台幣貳拾貳萬陸仟元、原告乙○○以新
台幣貳拾陸萬伍仟元預供擔保後，得假執行。
原告其餘假執行之聲請駁回。
    事實及理由
一、原告起訴主張：
    (一)被告於民國94年2 月21日9 時17分許，駕駛車牌號碼0276
      ─ＤＨ號自用小貨車，沿臺北縣新莊市○○號○○道新海橋
      下往臺北縣樹林市方向行駛之際，原應注意設有禁止超車
      標線之地段不得超車，而依當時日間自然光線、路面無缺
      陷且視距良好等情形，並無不能注意之情事，竟疏未注意
      ，自快車道向右跨越禁止變換車道線，於機車專用道上超
      車，適前方路面有積水，其車輛向右打滑，被告便將方向
      盤向左轉向欲行駛回快車道上，惟因當時被告車速過快，
      導致超速之情況下車輛失控打滑，遂急速衝向對向車道而
      撞擊人行陸橋之樓梯，並在該處機車專用道上撞擊騎乘車
      牌號碼BVH ─995 號重型機車沿臺北縣新莊市○○號○○道
      往臺北縣三重市方向行駛之被害人即原告之子詹俊熙，致
      詹俊熙於同日9 時30分許，因創傷性出血休克死亡。本件
      車禍鑑定報告認被告應負完全過失責任，被害人詹俊熙並
      無過失，但被告於商談和解過程中一再反覆，爰訴請賠償
      。
    (二)原告請求被告賠償之項目金額如下：
      1.BVH─995號重型機車全毀，請求賠償30,000元。
      2.殯葬費：原告丙○○為詹俊熙支出殯葬費用396,780 元
        。
      3.撫養費：原告丙○○現年54歲，如以壽至79歲計算，1
        個月撫養費10,000元，合計3,000,000 元。原告乙○○
        現年54歲，如以壽至82歲計算，1 個月撫養費10,000元
        ，合計3,360,000元。
      4.精神慰撫金：原告痛失愛子致精神痛苦，爰各請求賠償
        2,000,000元之精神慰撫金。
    並聲明：(一)被告應給付原告丙○○5,426,780 元、原告乙○
    ○5,360,000 元，及均自起訴狀繕本送達翌日起至清償日止
    ，按年息百分之五計算之利息。(二)原告願供擔保請准宣告假
    執行。
二、被告則以：
    (一)超車不代表超速，依當時情況，滂沱大雨，前有慢行車輛
      ，縱被告有超車意圖及行為事實，亦無從發生超速行駛之
      可能。原告指被告超速行駛，與事實顯有不合。當天因為
      天雨，路段禁止超車之雙白線浸在水中不明，但被告作超
      車準備即發現，並立即放開油門，慢踩剎車，將車速減慢
      回行車路線，惟此時卻發生車輛打滑不受控制，瞬間滑往
      對向車道，迅撞擊陸橋階梯，再回擦撞新海橋柱後停車於
      橋柱邊之對向機車專用道上。未幾詹俊熙駕駛之機車，竟
      疏於注意前方有停車以高速度直撞被告肇事車之後車箱，
      致後保險桿等斷折凹突毀壞，足見詹俊熙亦有超速行駛之
      嫌，。
    (二)關於原告請求損害賠償部分：
      1.人壽依地區統計，台灣省男性壽命72.52 歲、女性壽命
        79.04 歲。依16縣統計，男性72.20 歲、女性78.83 歲
        ，此為內政部92年所公佈，原告求償以男性79歲、女性
        82歲，乃屬無稽。
      2.依勞基法第54條第1 項第1 、2 款規定，勞工非有年滿
        60歲或心神喪失、或身體殘廢不堪勝任工作者，雇主不
        得強制退休。原告均54歲，均身強力狀，並非被子女扶
        養期間，故其扶養之起算，時間應是從61歲至65歲間開
        始，原告從54歲起算，依法不合。
      3.依目前政府核發給無人扶養之老人年金每月每人6,000
        元，原告已每月每人扶養金10,000元計算，亦有未洽。
      4.依身分關係原告固得請求高額之損害賠償，但原告既請
        求扶養費又請求各2,000,000 元之精神損害賠償，難謂
        合理。
      5.殯葬費之支付，除必要之遺體運工小費、抬棺工人費、
        告別式場費、火葬場員工費、司儀費、禮堂員工費、館
        規費、級禮費、冷藏及保管費、體洗費、體化費、體著
        裝費、體大殮費、體火化費、許可證費外，其餘均為非
        必要。該非必要之支付，被告自不負賠償責任。
    並聲明：原告之訴及假執行之聲請均駁回。
三、查被告於94年2 月21日9 時17分許，駕駛車牌號碼0276─DH
    號自用小貨車，沿臺北縣新莊市17號堤外便道南向行駛，行
    經該堤外便道新海橋下速限為時速50公里之路段快車道時，
    原應注意行車速度依標誌或標線之規定，無標誌或標線者，
    行車時速不得超過50公里，不得超速，且當時因雨路面潮濕
    並有積水，尤應減速慢行，作隨時停車之準備，而依當時情
    形又無不能注意之情事，竟疏於注意及此，仍以時速約60
    至70公里之速度行駛，復未注意前方路段適有積水，因欲超
    越前方車輛而違規向右跨越分道限制線行駛於機車專用道上
    ，於駛進積水區域時始剎車，然其車輛因車速過快且路面濕
    滑而向右偏轉無法剎停，被告遂立即將方向盤向左轉向欲駛
    回原快車道上，惟其車輛仍因而失控滑向對向車道，撞擊路
    邊之人行陸橋樓梯後，仍未能停止而繼續向前滑行，適有詹
    俊熙騎乘車牌號碼為BVH ─995 號重型機車沿該路段外側機
    車專用道北向行駛，因被告駕駛之自用小貨車突自對向車道
    高速滑行至其前方，未及反應而遭撞擊，且因被告之車輛仍
    在滑行中撞擊力道巨大，而使詹俊熙人車反彈約10.8公尺後
    人車倒地，被告駕駛之自用小貨車則再滑行4.8 公尺撞及人
    行陸橋橋柱（與第一次撞擊之人行陸橋樓梯距離為11.4公尺
    ）後始行停止，詹俊熙因此撞擊造成顱底及四肢多發性骨折
    ，雖經立刻送醫救治，仍於到院前因創傷性出血休克死亡之
    事實，為本院94年度交易字第97號、台灣高等法院94年度交
    上易字第223 號刑事確定判決所明白審認，被告並因過失致
    人於死之犯行，經判處有期徒刑8 月確定，亦經本院依職權
    調閱上開刑事卷宗查證無訛，堪信為真實。
四、被告雖抗辯其並無超速行駛之情事，且被告車輛撞擊陸橋後
    即毀壞不能動彈，係被害人自行超速行車撞擊已停止之被告
    車輛云云，惟查：被告於其被訴過失致人於死刑事案件警詢
    中即已明白自承當時行駛之時速為約60至70公里等語明確（
    參見台灣板橋地方法院檢察署94年度偵字第6106號偵查卷第
    6 頁），而該路段之速限為時速50公里，此有上開道路交通
    事故調查報告表可憑，被告係超速行駛乙節當無疑義。況被
    告所駕車輛遇積水而剎車後仍無法剎停並發生偏轉情形，顯
    見其車速甚高而無法發揮正常剎車功能；且依上開道路交通
    事故現場圖所示，該路段南向車道外側之機車專用道（即被
    告當時違規行駛之車道）距北向車道路邊之距離為12.4公尺
    ，被告車輛失控後，滑向對向車道橫越12.4公尺之路面撞擊
    路邊之人行陸橋樓梯猶未能停止而繼續向前滑行，直至撞擊
    距離11.4公尺外之人行陸橋橋柱始行停止，尤見其當時車速
    極快，益足為被告警詢中自認超速行駛之證明。另茍被害人
    詹俊熙確係於被告車輛已停止後始為撞及，依物理慣性其人
    車當應倒於被告車輛之旁甚或飛越被告車輛，然依上開道路
    交通事故現場圖及相片所示，於該人行陸橋橋柱北方4.8 公
    尺處地面遺有被害人機車之刮地痕約，長度為1 公尺，足認
    該處即為被害人遭被告車輛撞擊之處，然被告車輛最後停止
    位置則在該刮地痕南方2 公尺之處（此係依其車輛車尾之位
    置計算，如以車頭計算則為5.8 公尺），顯見被告車輛與被
    害人機車發生撞擊後仍為前向繼滑行；且被害人與其騎乘之
    機車係倒於該刮地痕南方10.8公尺之處，亦即被害人於遭撞
    擊後係向後反彈至10.8公尺之處始為停止，足見其係於被告
    車輛仍在高速滑行尚未停止之際而遭撞擊，此情形亦可證明
    被告當時確係以超越速限之高速行駛無訛。而被告就詹俊熙
    有超速駕車乙節，並未舉證以為證明，其上開抗辯，顯與事
    實不符，委難採信。
五、按行車速度，依速限標誌或標線之規定，無標誌或標線者，
    行車時速不得超過50公里；另行經泥濘或積水道路，或因雨
    霧致視線不清或道路發生臨時障礙時，均應減速慢行，作隨
    時停車之準備，道路交通安全規則第93條第1 項第1 款、第
    3 款規定甚明，被告駕車行駛自應依上開規定盡其注意義務
    。而依附卷之道路交通事故調查報告表所載及現場相片所示
    ，本件肇事時、地之天候雖係下雨，然係日間有自然光線，
    視距良好，則肇事之時被告應無不能注意之情事，乃被告仍
    違規超速行駛，並疏未注意前方道路積水之情形而減速慢行
    作隨時停車之準備，因而造成其車輛行經積水處時無法剎停
    並失控而滑向對向車道撞擊被害人，致被害人顱底及四肢多
    發性骨折而因創傷性出血休克死亡，益見被告之過失行為與
    被害人死亡結果之間，具有相當因果關係。則原告依侵權行
    為之規定，請求被告賠償，即屬有據。茲就原告所受損害，
    審究如下：
    (一)BVH ─995 號重型機車全毀，請求賠償30,000元部分：查
      該BVH ─995 號重型機車係詹俊賢所有，業據原告提出統
      一發票、機器腳踏車新領牌照登記書、強制汽車責任保險
      單各1 紙為證，則該機車因本件車禍毀損，即非原告所受
      之損害，原告請求賠償，即屬無據。
    (二)原告丙○○為詹俊熙支出殯葬費用396,780元部分：
      按不法侵害他人致死者，對於支出醫療及增加生活上需要
      之費用或殯葬費之人，亦應負損害賠償責任。民法第192
      條第1 項定有明文。又殯葬費為收殮及埋葬費用，其賠償
      範圍應以實際支出之費用，並斟酌被害人當地之習俗、被
      害人之身分、地位及生前經濟狀況決定之。查原告丙○○
      主張其為詹俊熙支出殯葬費用396,780 元，業據提出統一
      發票4 紙、收據1 紙治喪費用明細、代收代付費用明細、
      台北縣立殯儀館使用設施規費繳納收據2 紙附於本院94年
      度交重附民字第17號卷可憑。惟本院審究被害人詹俊熙之
      身分、地位及生前經濟狀況，並其係採用火葬方式，認該
      收據中所載餐飲及話梅計21,060元非屬必要，應予剔除外
      ，其餘375,720 元核均屬必要之殯葬費用，應予准許。
    (三)扶養費部分
      1.按直系血親相互間，互負扶養之義務；負扶養義務有數
        人時，直系血親卑親屬為第一順序扶養義務人；夫妻互
        負扶養之義務，其負扶養義務之順序與直系血親卑親屬
        同；負扶養義務者有數人，而其親等同一時，應各依其
        經濟能力分擔義務；受扶養權利者有數人，而其親等同
        一時，應按其需要之狀況，酌為扶養；扶養之程度，應
        按受扶養權利者之需要，與負扶養義務者之經濟能力及
        身分定之，民法第1114條、第1115條第1 項第1 款、第
        3 項、第1116條第3 項、第1116條之1 前段、及第1119
        條亦分別定有明文。又按父母與子女間之扶養義務，依
        民法第1117條之規定，直系血親尊親屬受扶養者，其扶
        養權利，雖不以無謀生能力為必要，但仍須受不能維持
        生活之限制。
      2.查原告乙○○名下有機車1 部，目前無工作，業據原告
        陳明，又原告乙○○係40年11月16日出生，現年54歲，
        此有戶籍謄本一份在卷可憑，學歷為國小畢業，依目前
        社會就業情況，欲覓得工作以維持生活實屬不易，此外
        ，又無證據足以證明其能以上開資產維持生活，揆諸首
        揭說明，被告自不能解免賠償扶養費之責。原告丙○○
        名下有投資9 筆、房屋2 筆及田賦8 筆、土地8 筆、汽
        車1 部、存款2 筆，財產總市值尚有7,068,200 元，此
        有稅務電子閘門財產所得調件明細在卷可稽。又原告丙
        ○○係40年12月31日出生，現年54歲，初中肄業，從事
        載貨業務，每月收入約三、萬元，業據原告丙○○陳明
        ，並有戶籍謄本一份在卷可憑，依目前社會就業情況，
        應可工作至65歲，原告丙○○屆齡65歲後，依上開資產
        尚難認有不能維持生活之情事。此外，原告丙○○又未
        舉證證明其不能以上開資產維持生活，則其主張對詹俊
        熙有受扶養權利，請求被告賠償，自不能准許。
      3.次查，原告乙○○係40年11月16日出生，有如前述，於
        94年2 月21日被害人詹俊熙死亡時為53歲又3 月餘，依
        本院卷附92年度臺灣省簡易生命表女性平均餘命表所示
        ，尚有餘命28.30 年，即至122 年6 月8 日止。又原告
        乙○○之配偶即原告丙○○尚生存，除育有被害人詹俊
        熙外，另育有2 子即詹俊賢（65年9 月2 日生）、詹炳
        松（70年1 月27日生），此有戶籍謄本1 份在卷可憑，
        並為兩造所不爭執。而詹俊賢、詹炳松均已成年，有扶
        養能力，倘被害人詹俊熙尚生存，應與原告丙○○、詹
        俊賢、詹炳松共負扶養義務，則被害人詹俊熙應負擔四
        分之一之扶養義務甚明。
      4.原告乙○○主張應依每月10,000元，為計算扶養費之標
        準。然扶養之程度，應按受扶養權利者之需要，與負扶
        養義務者之經濟能力及身分而定之，已如前述，本件參
        酌原告乙○○名下僅有機車1 部，目前無工作，另有配
        偶及已成年子女2 人，認以93年度之扶養親屬寬減額70
        歲以下每年74,000元，70歲以上每年11萬1000元為計算
        扶養費標準，方屬公允。是原告乙○○得請求之扶養費
        ：
        (1)原告自94年2 月22日被害人詹俊熙死亡翌日起至94年
          5 月15日提起本件訴訟之前1 日止計2 月又22日之扶
          養費為16,794元【74,000 X（2/12 +22/365）=
          16,794，元以下四捨五入，下同】。
        (2)原告自94年5 月16日起至年滿70歲前一日（110 年11
          月15日）止計16年11月之扶養費為924,267 元（計算
          方法為：74000 元×【11.980836 ＋（12.000000-
          00.9 80836）X 11/12）（自94 年5 月16日起至110
          年11月15日原告年滿70歲之前1 日止，計16年11月之
          霍夫曼係數）＝924,267，元以下四捨五入 】。
        (3)原告自年滿70歲之日（即110 年11月16日）起，至
          122 年6 月8 日止計11年6 月又23日之扶養費為
          1,033,207 元（計算方法為：111,000 元×【8.9449
          50＋（9.000000－0.944950）X 0.5630）（自110 年
          11月16日起，至122 年6 月8日 止，計11年6 月又23
          日之霍夫曼係數）＝1,033,207 】。
        (4)綜上，原告乙○○得請求之扶養費為493,567 元【（
          16,794＋924,267 + 1,033,207）÷4（四分之一扶養
          義務）＝493,567 元】。
    (四)精神慰撫金部分：
      1.按不法侵害他人之身體、健康、名譽或自由者，被害人
        雖非財產上之損害，亦得請求賠償相當之金額，民法第
        195 條第1 項前段定有明文。查被告因過失致詹俊熙死
        亡，原告為詹俊熙之父、母，從而，渠等依民法上開規
        定請求被告賠償其非財產上損害，洵屬有據。又按慰撫
        金之多寡，應斟酌雙方之身分、地位、資力與加害之程
        度及其他各種情形核定相當之數額，其金額是否相當，
        自應依實際加害情形與被害人所受之痛苦及雙方之身分
        、地位、經濟狀況等關係決定之。
      2.查原告丙○○係40年12月31日出生，現年54歲，初中肄
        業，從事載貨業務，名下有投資、土地及房屋數筆，月
        收入約三、四萬元，原告乙○○係40年11月16日出生，
        現年54歲，國小畢業，為家庭主婦，名下有機車等情，
        業據原告陳明，並據提出戶籍謄本為證，且經本院依職
        權調取稅務電子閘門財產所得調件明細表1 份在卷可憑
        。被告為56年11月16日出生，現年38歲，台北工專畢業
        ，從事電腦修理業務，月薪資為20,000元，名下有汽車
        等情，業據被告陳明，並提出畢業證書、戶籍謄本及薪
        資扣繳憑單為證，其名下有房屋1 筆及土地數筆等情，
        亦經本院依職權調取稅務電子閘門財產所得調件明細表
        1 份在卷可憑。本院審酌上開兩造之年齡、教育程度、
        社會地位、資力等情形，並被告於本件車禍過失之情形
        至鉅，且造成被害人死亡之無可回復結果，並使為父母
        之之原告白髮人送黑髮人，同感痛苦，而犯後雖坦承肇
        事並自首，惟迄今尚未能與被害人家屬達成民事和解等
        一切情狀，認原告各請求非財產上損害賠償2,000,000
        元，猶屬過高，應各以1,000,000萬元為適當。
六、又按保險人依強制汽車責任保險法規定給付之保險金，視為
    加害人或被保險人損害賠償金額之一部分，加害人或被保險
    人受賠償請求時，得扣除之，強制汽車責任保險法第30條定
    有明文。查原告於本件發生損害後，業已向投保強制汽車責
    任險之保險人申請強制汽車責任險理賠1,400,000 元，原告
    2 人分別受領700,000 元，原告就前開已受領強制汽車責任
    險之金額，自應由上開金額中扣除。是原告2 人得請求被告
    賠償之金額，應為原告丙○○675,720 元（375,720 ＋
    1,000,000- 700,000 = 675,720），原告乙○○為793,567
    元（493,567 ＋1,000,000 －700,000 = 793,567）。
七、綜上，原告請求被告給付，原告丙○○在675,720 元，原告
    乙○○在793,567 元之範圍內，及自94年5 月31日（以被告
    訴訟代理人聲請閱卷知悉受請求之翌日）起至清償日止，按
    年息百分之五計算之利息，為有理由，應予准許。超過前開
    金額部分之請求，為無理由，應予駁回。
八、本件事證已臻明確，兩造其餘主張陳述及所提之證據，經審
    認後認無礙勝負之判斷，爰不一一論列，附此敘明。
九、原告陳明願供擔保，聲請宣告假執行，經核原告勝訴部分尚
    無不合，爰酌定相當擔保金額准許之。原告敗訴部分，其假
    執行之聲請即失所附依，應併與駁回之。
十、結論：原告之訴為一部有理由、一部無理由，依民事訴訟法
    第85條第1 項、第78條、第79條，第390 條第2 項，判決如
    主文。
中    華    民    國    95    年    1     月    6     日
                  民事第三庭    法  官  陳麗玲
以上正本係照原本作成
如對本判決上訴，須於判決送達後20日內向本院提出上訴狀
中    華    民    國    95    年    1     月    6     日
                            書記官  顧嘉文


司法院資訊處製作；財團法人民間司法改革基金會備份。
